臺灣臺中地方法院刑事判決　　　　　　　　　　　　　九十一年度易字第一九０號
　　公　訴　人　臺灣臺中地方法院檢察署檢察官
　　被　　　告　辛○○
　　選任辯護人　陳沆河律師
右列被告因詐欺案件，經檢察官提起公訴（九十年度偵字第一三二二號），本院判決
如左：
    主  文
辛○○無罪。
    理  由
一、公訴意旨略以：被告辛○○與丁○○、丙○○、乙○○及何秀圓等人均係水準企
    業有限公司（以下稱水準公司）之股東，辛○○並任負責人，水準公司所經營之
    「水準賓館」因年久失修而計劃整修，水準公司股東並一致決議由辛○○全權辦
    理，詎辛○○竟意圖為自己不法之所有，於發包修繕水準賓館修繕工程時，將原
    價新台幣（下同）七百九十九元之鏡子虛列為一千四百元（總計三十五個，詐得
    二一０三五元）；復將委請鐵工甲○○施作其自行經營之「新世界理容院」之烤
    漆板工程而不屬於「水準賓館」修繕工程之工程款約五萬一千零百六十三元（按
    水準賓館修繕款原為七萬二千九百零二元，新世界理容院為五萬三千八百九十元
    ，合計十二萬六千七百九十二元，經折讓後工程款為十二萬元，上述金額係依比
    例算出，七二九０二：五三八九０＝一點三五：一＝六八九三七：五一０六三）
    合併於「水準賓館」修繕款；又將原約為三萬元之油漆費用（按油漆工人戊○○
    工資為二萬六千餘元，油漆費用三千餘元）虛列為四萬三千元，而於八十九年十
    二月間在前開「水準賓館」二一七號房開股東會時向股東報銷，致丁○○、丙○○、乙○○及何秀圓等人，陷於錯誤，誤以為上開虛列項目金額亦為水準賓館實
    際支出之修繕費而交付工程款，辛○○計詐得八萬五千零九十八元，因認被告涉
    犯刑法第三百三十九條第一項之詐欺取財罪云云。
二、按不能證明被告犯罪或其行為不罰者，應諭知無罪之判決，刑事訴訟法第三百零
    一條第一項定有明文。再按犯罪事實應依證據認定之，無證據不得推定其犯罪事
    實，刑事訴訟第一百五十四條，亦有規定。且事實之認定，應憑證據，如未能發
    現相當證據，或證據不足以證明，自不能以推測或擬制之方法，以為裁判基礎；
    而認定不利於被告之事實，須依積極證據，苟積極證據不足為不利於被告事實之
    認定時，即應為有利於被告之認定，更不必有何有利之證據，此有最高法院四十
    年度台上字第八六號、三十年度上字第八一六號判例可資參照。
三、公訴意旨認被告涉犯詐欺犯嫌，無非以被告辛○○坦承受股東委託負責修繕及以
    上開金額向股東請款之事實，且被告所購買水準賓館內之鏡子經告訴人丁○○前
    往購買地點「大潤發」訪價結果每個僅為七百九十九元，被告第一次所列請款金
    額為每個一千元，嗣又改列為每個一千四百元，即有包含裝設工人之工資在內，
    每個鏡子工資為六百元亦顯悖離常情，而證人戊○○即油漆工人於警訊及偵查中
    亦證稱：伊所請領之工資僅為二萬六千餘元，所使用之虹牌油漆費用約為三千餘
    元等語，顯與被告所辯因另購油漆之成本致請領四萬三千元相去甚遠，至被告委
    請證人甲○○施作烤漆板工程係包含「水準賓館」「新世界理容院」二處，且僅
    支付十二萬元，事後確併向股東請款之事實，亦據證人甲○○到庭證述屬實，復
    有估價單十一張及相片四張附卷可稽為其主要論據。
四、訊據被告則堅詞否認有何詐欺之犯行，辯稱：鏡子部分係因請工人裝設費用所以
    才列為一千四百元，至請甲○○施作二處之烤漆板，因甲○○請款單將二處工程
    款列於同之收據上，且伊簽發乙紙支票付予甲○○，始誤將修繕「新世界理容院
    」之費用併填入，而油漆部分因材料係另行購買未算入工資內，工資僅二萬六千
    元，並非詐欺等語。經查：
（一）公訴人所指被告前揭虛列帳目向股東報銷等事實，業據告訴人丁○○於警訊時
      、偵查中及本院審理時指訴綦祥，核與證人乙○○、己○○○、丙○○分別於
      警訊時及本院審理時證述情節相符，並經證人戊○○、甲○○分別於警訊時、
      偵查中及本院審理時證實無訛，復有費用明細表、估價單、送貨單與防火寄貨
      單等在卷可稽，被告確係以虛列帳目為詐術堪以認定。然：
  １、刑法第三百三十九條第一項之詐欺取財罪，係以意圖為自己或第三人不法之所
      有，以詐術使人將本人或第三人之物交付為構成要件，所謂以詐術使人交付，
      必係被詐欺人因其詐術而陷於錯誤，始為相當，若其所用方法，不能認為詐術
      ，亦不致使人陷於錯誤，即不構成本罪（最高法院四十六年台上字第二六０號
      判例參照）。且刑法之侵占罪，以對於侵占自己為他人所持有之物，變更其持
      有意思，圖為自己或第三人不法所有為構成要件；如非自己所持有之物，而假
      藉名義向他人領取，即與施用詐術使人交付財物無異，則應屬詐術取財範疇（
      最高法院八十八年度台上字第三三一九號判決參照）。
  ２、被告當時係以股東（含被告）所交付之五十萬元，及向證人庚○○○收取水準
      公司出租「水準賓館」之租金共八十萬元，以支付前開工程款等事實，業據被
      告供述在卷，並核與證人庚○○○於本院審理時證述情節大致相符（均見本院
      九十一年四月一日審判筆錄）；而被告所收取本應屬水準公司之一百三十萬元
      ，於八十九年十二月向股東報銷前，即已全部花完，其列明細向股東報銷時，
      僅係應股東要求欲算清帳目，並非要求股東再交付金錢等事實，亦據被告供述
      在卷，核與告訴人丁○○於本院審理時指訴情節相符（均見本院九十一年四月
      二十六日審判筆錄），並經證人乙○○於本院審理時證述明確（見本院九十一
      年四月一日審判筆錄），故被告於虛列帳目為詐術向股東報銷時，其所保管持
      有之水準公司之金錢已花用完畢等事實，洵堪認定。則被告顯係侵占水準公司
      之前開部分款項後，再虛列帳目報銷，而其虛列帳目報銷時，並未使前開各股
      東或其他任何人交付財物，則依照前揭說明，尚無刑法第三百三十九條第一項
      之詐欺取財罪可言。
  ３、又被告收取前開租金而經股東同意之部分僅二十萬元，業經告訴人丁○○指述
      在卷（見本院九十一年四月二十六日審判筆錄），核與證人庚○○○於本院審
      理時證述情節相符（見本院九十一年四月一日審判筆錄），連同前開股東交付
      之五十萬元共七十萬元部分之金錢，係被告為他人即水準公司持有保管，被告
      若係花用完畢後再虛列明目報銷，則該當刑法第三百三十六條第二項之業務侵
      占罪責；至其他六十萬元租金部分，被告未經其他股東同意而向證人庚○○○
      收取，亦經告訴人丁○○指訴在卷（見本院九十一年四月二十六日審判筆錄）
      ，核與證人庚○○○、乙○○於本院審理時證述情節相符（均見本院九十一年
      四月一日審判筆錄），則被告就此部分錢財之收取亦係向證人庚○○○施詐術
      而取得，即屬詐欺取財或背信之犯行。
  ４、又法院得否變更檢察官起訴所引應適用之法條，以判決所認定之事實與起訴事
      實是否同一而定，而起訴事實與判決事實是否同一，則需視其社會基本事實是
      否同一而定；按侵占與詐欺之社會基本事實不同（司法院８３、４、２１（８
      ３）廳刑一字第０七五六八號函參照），本件公訴人既以詐欺罪起訴，而於起
      訴書中並未敘及被告侵占或背信之事實，且被告向證人庚○○○詐欺取財之前
      開犯行部分，因與公訴人起訴之被害人不同，犯罪手法不同，故社會基本事實
      不同，本院自不得變更起訴法條而為判決，併此敘明。
  ５、此外，復查無其他積極證據足資證明被告有何公訴人所指詐欺之犯行，不能證
      明被告犯罪，自應諭知被告無罪之判決。
五、至被告前開涉嫌向證人庚○○○詐欺取財或侵占水準公司金錢或背信部分之犯行
    ，是否由檢察官另行偵查起訴，當由臺灣台中地方法院檢察署檢察官酌裁。
六、據上論斷，應依刑事訴訟法第三百零一條第一項，判決如主文。
中      華      民      國      九十一      年      五    月      三    日
                                臺灣台中地方法院刑事第七庭
                                        法  官  陳  卿  和
右正本證明與原本無異。
如不服本判決，應於送達後十日內向本院提出上訴狀 （須附繕本） ，上訴於台灣高
等法院台中分院。
                                        書記官
中      華      民      國      九十一      年      五    月      三    日
